【裁判字號】    98,訴,514
【裁判日期】    990414
【裁判案由】    商業會計法
【裁判全文】
臺灣臺北地方法院刑事判決               98年度訴字第514號
公  訴  人  臺灣臺北地方法院檢察署檢察官
被      告  甲○○
指定辯護人  本院公設辯護人  乙○○
上列被告因商業會計法案件，經檢察官提起公訴（97年度調偵字
第884號），本院判決如下：
    主  文
甲○○意圖供行使之用，而偽造有價證券，處有期徒刑參年陸月
，如附表一支票號碼欄所示偽造之支票均沒收；又意圖為自己不
法之所有，而侵占對於業務上所持有之物，處有期徒刑肆年。應
執行有期徒刑柒年，如附表一支票號碼欄所示偽造之支票均沒收
。
被訴如附表五所示業務侵占及填製不實會計憑證部分均無罪。
    事  實
一、甲○○自民國83年起至96年5月31日止，擔任亞洲寶石有限
    公司（址設臺北市松山區○○○路82號3樓，下稱亞洲寶石
    公司）之會計人員，負責為該公司保管現金、支票及記載日
    記簿、支票登記簿等記帳職務，為從事業務之人。竟基於意
    圖供行使之用、意圖為自己不法之所有及業務上登載不實文
    書之接續犯意，為如下之行為：
（一）利用亞洲寶石公司代表人顏惠然指示其代為開立公司支票
      並提領以供公司調度資金之機會，自94年1月6日起至96
      年6月28日止，分別於如附表一所示之時間，逾越顏惠然
      所授權開立之支票金額，擅自虛增支票金額而偽造有價證
      券並持以向附表一所示之銀行行使提領，而先後詐領所虛
      增金額合計新臺幣（下同）472萬8,592元，並在其業務上
      所製作日記簿及支票登記簿，為不實之記載，以掩飾犯行
      。
（二）將亞洲寶石公司之收入及申請退稅之金額，自94年1月間
      起至約96年7月底日止，分別於如附表二、三所示之時間
      ，在其職務上製作之日記簿為短少或漏列之不實記載，將
      附表二所示實際收入與日記簿上所虛載金額之差額合計
      2550萬9,540元，及如附表三所示實際退稅與日記簿上所
      載之差額合計142萬6000元侵占入己。
    嗣亞洲寶石代表人發現公司帳目短少，並委請會計師柯翠婷
    查帳後，始查悉上情。
二、案經亞洲寶石公司訴由臺北市政府警察局松山分局報請檢察
    官偵查起訴。
    理  由
壹、有罪部分：
一、訊據被告甲○○對上揭事實於偵查及本院審理時均供認不諱
    ，核與告訴人亞洲寶石公司之代表人顏惠然之指訴、證人即
    會計師柯翠婷、陳健福、吳金茂（原名吳秋茂）之證述情節
    相符，復有告訴人於民國98年9月22日庭呈之歷次對帳資料
    影本及附表、歐亞聯合會計師事務所柯翠婷會計師之報告影
    本、亞洲寶石公司協議程序執行報告影本、告訴人於華南商
    業銀行中崙分行（帳號為00000000000號）、彰化商業銀行
    東北分行（帳號為0000000000號）、第一商業銀行光復分行
    （帳號為00000000000號）存款往來明細表；被告於華南商
    業銀行中崙分行（帳號為000000000000號）存款往來明細表
    、第一商業銀行光復分行（帳號為00000000000號、支票存
    款帳號為00000000000號、定期存款帳號為00000000000號）
    交易明細表、證人陳健福於華南商業銀行七堵分行（帳號為
    000000000000號）存款明細表、第一商業銀行基隆分行（帳
    號為00000000000號）存款明細表、中華郵政股份有限公司
    客戶歷史交易清單存款明細表等附卷可稽。足認被告出於任
    意性之自白確與事實相符，本件事證明確，被告犯行堪予認
    定，應依法論科。
二、按刑法上之偽造有價證券罪，以無權簽發之人冒用他人名義
    簽發者，即行成立。凡未經授權或逾越授權之範圍，而以他
    人名義擅為簽發支票者，即與未受委任，擅權制作無異，均
    屬無權制作，而無解於偽造有價證券之罪責（最高法院75年
    台上字第2619號判決參照）。又按商業會計法所稱之商業會
    計憑證，分為原始憑證及記帳憑證，所謂原始憑證，係指證
    明事項之經過，而為造具記帳憑證所根據之憑證。而記帳憑
    證則係指證明處理會計事項人員之責任而為記帳所根據之憑
    證而言（臺灣高等法院93年度上訴字第1187號判決意旨參照
    ）。而商業會計法71條第1款所指之帳冊，係指商業依法所
    應設置之帳簿而言，帳簿使用前應送主管稽徵機關登記、驗
    印，如商業所登載使用者，非上述依法設置之帳簿，而係一
    般簿冊，縱有不實，自應成立其他罪名（最高法院85年台上
    字第2082號判決意旨參照）。本件被告以明知不實之事項，
    所填製於其業務上職掌之日記簿、支票登記簿，乃告訴人公
    司內部紀錄收支明細之簿冊，既非造具記帳憑證所根據之原
    始憑證或證明處理會計事項人員之責任而為記帳所根據之記
    帳憑證，亦非使用前應送主管稽徵機關登記、驗印之帳冊，
    ，此據告訴代理人郭玉健律師於本院審理時陳明在卷（見99
    年3月17日審判筆錄），故上開帳冊並非商業會計法71條第1
    款所指之會計憑證或帳冊。是核被告就事實一（一）所為，
    係犯刑法第201條第1項之偽造有價證券罪及同法第215條之
    業務登載不實文書罪；就事實一（二）所為，係犯刑法第
    336 條第2項之業務侵占罪、同法215條之業務上登載不實文
    書罪。被告偽造有價證券後而復持以行使，其行使有價證券
    之低度行為，為偽造之高度行為所吸收，不另論罪，又其偽
    造支票而行使之，其目的即為非法取得他人財物，本含有詐
    欺性質，其詐欺行為不應另行論罪。被告於事實一（一）先
    後多次利用其業務上代為開立支票之機會，逾越授權範圍虛
    增如附表一所示之金額偽造有價證券持以詐領，並在其業務
    上所製作日記簿及支票登記簿為不實之登載；及於事實一（
    二）先後多次利用其業務上之機會，將其所持有如附表二、
    三所示告訴人公司之收入及退稅差額侵占入己，並在其業務
    上所製作日記簿為不實之登載，各犯罪方法均相同，且均係
    於同一或密切接近之時地實施侵害同一告訴人之財產法益，
    各行為之獨立性極為薄弱，依一般社會健全觀念難以強行分
    離，主觀上確有自始至終在階段中均同為之，認為各個舉動
    不過其犯罪行為之一部分，顯各係基於單一犯意所為，侵害
    單一法益，應各包括於一行為予以評價，均為接續犯，應分
    別各論以一罪，檢察官認於95年7月1日以前之犯行，被告係
    基於連續犯之概括犯意，於95年7月1日以後各次行為犯意各
    別，應分論併罰，尚有未洽。又公訴意旨認為被告就事實一
    （一）部分係犯業務侵占及商業會計法第71條第1款之填製
    不實會計憑證罪，就事實一（二）於日記帳為不實登載之部
    分係構成商業會計法第71條第1款之填載不實會計憑證罪，
    亦有未洽，惟因起訴事實同一，爰均依法變更起訴法條。被
    告於事實一（一）部分以一行為同時觸犯偽造有價證券罪及
    業務上登載不實罪名，及於事實一（二）部分以一行為同時
    觸犯業務侵占罪與業務上登載不實文書罪名，均具有想像競
    合犯之關係，應依刑法第55條之規定，各從一重之偽造有價
    證券罪及業務侵占罪論處。被告所犯上開二罪間，犯意各別
    ，罪名不同，應予分論併罰。至於檢察官雖認被告另有於附
    表四所示之時間虛增如附表四備註欄所示之支票金額，並於
    提領後將差額侵占入己並於日記簿及支票簿上為不實登載，
    亦涉犯業務侵占及商業會計法第71條第1款之填載不實會計
    憑證罪嫌。惟經比對卷附告訴人所提出該部分支票存根所載
    之金額與其支票實領之金額並無不同，自難認被告於發票時
    有虛增溢領此部分之金額，原應為無罪之諭知，惟因檢察官
    認為此部分與已起訴且經論罪科刑之前揭事實一（一）之部
    分，有裁判上一罪關係，爰不另為無罪之諭知。再被告於犯
    後無法合理交代其侵占及詐領款項之動機及用途，且其犯罪
    所得之金額甚距，造成告訴人相當大之損害，依其犯罪之情
    狀，客觀上並無顯可憫恕，認科以最低度刑仍嫌過重之情形
    ，自無辯護人所指刑法第59條之適用，附此敘明。爰審酌被
    告犯罪之動機、目的、手段，被告犯後雖坦承犯行，惟其長
    期利用職務之便，詐領及侵占公司款項達高3千餘萬元，對
    於告訴人產生之損害至鉅，且犯後僅返還少部分之侵占金額
    ，惡性非輕，並兼衡其品、生活狀況及智識程度等一切情狀
    ，分別量處如主文所示之刑，並定其應執行刑，以資懲儆。
    又如附表一支票號碼欄所示偽造之支票，均應依刑法第205
    條之規定，依法宣告沒收。
三、至於公訴意旨另以：被告各基於意圖為自己不法所有及填製
    不實會計憑證之犯意，分別於附表五所示之時間，於告訴人
    之代表人顏惠然指示開立支票時，虛增如附表五備註欄所示
    之支票金額，於提領後將差額侵占入己，並於其業務上職掌
    之日記簿、支票登記簿上為不實之登載，涉犯刑法第336條
    第2項之業務侵占及商業會計法第71條第1款明知不實事項填
    載會計憑證罪嫌，應與前開有罪部分論併罰等語。惟按犯罪
    事實應依證據認定之，無證據不得認定犯罪事實；又不能證
    明被告犯罪者，法院應諭知無罪之判決，刑事訴訟法第154
    條第2項、第301條第1項分別定有明文。次按認定不利於被
    告之事實，須依積極證據，茍積極證據不足為不利於被告事
    實之認定時，即應為有利於被告之認定，更不必任何有利之
    證據；又刑事訴訟法上所謂認定犯罪事實之積極證據，係指
    適合於被告犯罪事實認定之積極證據而言，雖不以直接證據
    為限，間接證據亦包括在內，然而無論直接或間接證據，其
    為訴訟上之證明，須於通常一般之人均不致有所懷疑，而得
    確信其為真實之程度者，始得據為有罪之認定，倘其證明尚
    未達到此一程度，而有合理之懷疑存在而無從使事實審法院
    得有罪之確信時，即應由法院為諭知被告無罪之判決（最高
    法院40年臺上字第86號、30年上字第816號、29年上字第310
    5號、76年臺上字第4986號判例意旨參照）。經查，依卷附
    告訴人所提出該部分之支票存根所示，其記載之金額與其支
    票實領之金額並無不同，是告訴人指稱經比對上開存根金額
    與支票實領金額後有差額，被告有將此部分虛增之差額侵占
    入己，並於帳冊上為不實之登載，尚非有據，自難認被告有
    公訴人所指溢領侵占此部分金額及於相關帳冊上為不實登載
    之犯行。此外，本院復查無其他積極證據足以證明被告有檢
    察官所指之前揭犯行，揆諸前揭說明，此部分既不能證明被
    告犯罪，自應為其無罪之諭知。
據上論斷，應依刑事訴訟法第299條第1項前段，刑法第201條第1
項、第215條、第336條第2項、第55條、第51條第5款、第205 條
，刑法施行法第1條之1，判決如主文。
本案經檢察官林怡君到庭執行職務。
中    華    民    國    99    年    4     月    14    日
                  刑事第五庭  審判長法  官  黃程暉
                                    法  官  吳勇毅
                                    法  官  李宜娟
上正本證明與原本無異。
如不服本判決應於收受送達後10日內向本院提出上訴書狀，並應
敘述具體理由；其未敘述上訴理由者，應於上訴期間屆滿後20日
內向本院補提理由書（均須按他造當事人之人數附繕本）「切勿
逕送上級法院」。告訴人或被害人如對於本判決不服者，應具備
理由請求檢察官上訴，其上訴期間之計算係以檢察官收受判決正
本之日期為準。
                                    書記官  張華瓊
中    華    民    國    99    年    4     月    16    日
附錄本案論罪科刑法條全文
中華民國刑法第201條
（有價證券之偽造變造與行使罪）
意圖供行使之用，而偽造、變造公債票、公司股票或其他有價證
券者，處3 年以上 10 年以下有期徒刑，得併科 3 千元以下罰
金。
行使偽造、變造之公債票、公司股票或其他有價證券，或意圖供
行使之用，而收集或交付於人者，處 1 年以上 7 年以下有期徒
刑，得併科 3 千元以下罰金。
中華民國刑法第215條
（業務上文書登載不實罪）
從事業務之人，明知為不實之事項，而登載於其業務上作成之文
書，足以生損害於公眾或他人者，處 3 年以下有期徒刑、拘役
或 5 百元以下罰金。
中華民國刑法第336條
（公務公益侵占罪、業務侵占罪）
對於公務上或因公益所持有之物，犯前條第 1 項之罪者，處 1
年以上 7 年以下有期徒刑，得併科 5 千元以下罰金。
對於業務上所持有之物，犯前條第 1 項之罪者，處 6 月以上
5 年以下有期徒刑，得併科 3 千元以下罰金。
前二項之未遂犯罰之。

司法院資訊處製作；財團法人民間司法改革基金會備份。
